【裁判字號】    98,上訴,1846
【裁判日期】    990511
【裁判案由】    殺人未遂
【裁判全文】
臺灣高等法院高雄分院刑事判決        98年度上訴字第1846號
上  訴  人
即  被  告  洪明
指定辯護人  本院公設辯護人  于欣潔
上列上訴人因殺人未遂案件，不服臺灣高雄地方法院98年度訴字
第644 號中華民國98年10月29日第一審判決（起訴案號：臺灣高
雄地方法院檢察署97年度調偵字第1030號），提起上訴，本院判
決如下：
    主  文
原判決撤銷。
洪明犯傷害罪，累犯，處有期徒刑柒月。
    事  實
一、洪明（起訴書誤載為甲○○）前於民國92年間因施用毒品
    案件，經臺灣高雄地方法院以92年度簡字第3973號判處有期
    徒刑10月確定；又因犯搶奪案件，經同院以92年度訴字第27
    24號判處有期徒刑10月確定，及犯施用第一、二級毒品案件
    ，經同院以93年度訴字第1316號分別判處有期徒刑8 月、4
    月，應執行有期徒刑10月確定，上開三罪並經同院以95年度
    聲字第1127號裁定應執行刑為有期徒刑1 年8 月，與前揭施
    用毒品案件所處有期徒刑10月之刑接續執行，於95年5 月16
    日假釋付保護管束，甫於95年8 月3 日保護管束期滿執行完
    畢。
二、洪明原為健全之人，於96年2 月7 日因右小腿骨髓炎接受
    膝關節上截肢，於96年5 月10日因第二腰椎猛爆性骨折手術
    後鋼釘斷裂接受脊椎手術，手術後須以輪椅助行，行動不便
    而無法自理生活，因而心情不佳，洪明之母洪張菊香則因
    腦中風併左側肢體無力而行動不便，適有洪明之鄰居乙○
    ○自願至洪明高雄市○○區○○路20號5 樓之7 住處，無
    償照料洪明及其母親之三餐及生活起居。嗣於96年8 月2
    日，乙○○在洪明上開住處向其表示無法繼續照顧其母子
    ，洪明因受上開變故情緒本已惡劣，復聞乙○○不願照料
    其生活，恐失依靠，心中惱怒不已，竟基於傷害之犯意，於
    同日上午10時許，見乙○○因整理家務弄髒衣服，先假意要
    其至浴室內脫下上衣洗滌，趁其未著上衣無法立即逃離屋外
    之機會，坐在浴室外彈簧床床角邊，暗藏紅色握柄之剪刀1
    把（未扣案），呼叫乙○○將其誘出浴室後，即以右手反握
    上開剪刀，朝乙○○左下腹部擊刺1 下，並以雙手握拳毆擊
    乙○○臉部及頭部，致乙○○跌坐於塑膠椅上無法起身，旋
    即自抽屜內取出另把剪刀（未扣案），擊刺乙○○左胸近乳
    房處1 下，再持前開剪刀向其左後背擊刺1 下，致乙○○受
    有背部左上方撕裂傷（長1 ×寬0.2 ×深3 平方公分）、胸
    部左上方撕裂傷（長1 ×寬0.2 ×深2 平方公分）、腹部左
    側撕裂傷（長1 ×寬0.2 ×深1 平方公分）等3 處穿刺傷、
    臉部牙齒挫傷及四肢多處頓挫傷等傷害，嗣經警獲報抵達後
    ，乃將乙○○送往高雄市立聯合醫院急救。
三、案經乙○○訴由高雄市政府警察局鹽埕分局報告臺灣高雄地
    方法院檢察署檢察官偵查起訴。
    理  由
一、按被告以外之人於審判外之陳述，雖不符刑事訴訟法第159
    條之1 至第159 條之4 之規定，而經當事人於審判程序同意
    作為證據，法院審酌該言詞陳述或書面陳述作成時之情況，
    認為適當者，亦得為證據；又當事人、代理人或辯護人於法
    院調查證據時，知有第159 條第1 項不得為證據之情形，而
    未於言詞辯論終結前聲明異議者，視為有前項之同意，刑事
    訴訟法第159 條第1 項、第159 條之5 分別定有明文。查本
    判決所引用各項證據（含傳聞證據、非傳聞證據及符合法定
    傳聞法則例外之證據），檢察官、被告洪明及辯護人於本
    院審判程序時，均就證據能力表示無意見，並同意引為證據
    ，且於本院言詞辯論終結前，對於卷附具有傳聞證據性質之
    證據，既均已知其情，而未聲明異議，本院認該具有傳聞證
    據性質之證據，亦無任何違法取證之不適當情形，以之作為
    證據使用係屬適當，自均具有證據能力。
二、訊據被告固坦承剌傷告訴人腹部，及揮打告訴人臉部，惟矢
    口否認有何傷害之犯行，辯稱：當天伊躺在床上，是乙○○
    發瘋，拿著一支指甲挫刀對著伊，告訴人傷勢是伊在拉扯間
    無意造成的，並無殺害她之意思，後來就昏倒了，伊連坐都
    不能坐，怎麼可能殺她，而告訴人其他傷勢都不是伊造成，
    況且伊如果能握住剪刀刺向被害人，根本不會只有0.5 公分
    的傷勢云云。經查：
  (一)被告於上揭時、地，先後持2 把剪刀，以上開方式分別擊刺
    被害人之左下腹部、左胸及左後背，並以雙手握拳猛毆被害
    人，致其受有背部左上方撕裂傷（長1 ×寬0.2 ×深3 平方
    公分）、胸部左上方撕裂傷（長1 ×寬0.2 ×深2 平方公分
    ）、腹部左側撕裂傷（長1 ×寬0.2 ×深1 平方公分）等3
    處穿刺傷、臉部牙齒挫傷及四肢多處頓挫傷等傷害等情，業
    據證人即被害人乙○○迭於偵查中具結證稱：伊與被告係朋
    友關係，因被告截肢，其母中風，所以去被告家中義務幫忙
    照料，當天伊告訴被告說沒辦法繼續照顧他們母子，被告就
    趁伊在浴室清洗衣服叫伊出去，拿剪刀刺伊腹部1 下，又以
    拳頭打伊臉頰及頭部，後來被告又持第2 把剪刀刺伊胸部及
    背部各1 下等語（偵一卷第4 至6頁 、偵二卷第19至20頁）
    ，及原審審理時具結證述：96年8 月2 日上午10點多，伊在
    被告高雄市○○區○○路20號5 樓之7 住處浴室洗衣，被告
    將伊叫出浴室，即以右手反握剪刀，先刺伊左下腹部1 下，
    再以雙手用拳頭打伊臉頰，伊跌到小朋友坐的塑膠椅上爬不
    起來，被告又從抽屜拿出另1 把剪刀，刺向伊左胸靠近乳房
    部位，伊聽到警方敲門聲想逃走時，被告以雙手拉伊右腳致
    伊滑倒在地，再朝伊左後背刺1 刀等語綦詳（見原審訴字卷
    第108 至112 頁），本院審酌證人乙○○於歷次偵、審中先
    後證述情節一致，復依卷附之現場照片觀之，被告上開住處
    確實有較為低矮之塑膠椅3 張（見原審審訴字卷第86頁下圖
    、第88頁下圖），亦與證人乙○○之證述相符，且被告於警
    詢時及偵、審中已自承有刺傷證人乙○○之事實，是證人乙
    ○○上開證言應非虛妄；再者，證人乙○○受有背部左上方
    撕裂傷（長1 ×寬0.2 ×深3 平方公分）、胸部左上方撕裂
    傷（長1 ×寬0.2 ×深2 平方公分）、腹部左側撕裂傷（長
    1 ×寬0.2 ×深1 平方公分）等3 處穿刺傷、臉部牙齒挫傷
    及四肢多處頓挫傷等傷害之事實，亦有高雄市立聯合醫院98
    年7 月3 日高市聯醫病字第0980004303號函暨檢附之診斷證
    明書及病歷資料1 份附卷可憑（見原審訴字卷第21至72頁）
    ，上開傷勢核與證人乙○○證述遭被告持剪刀擊刺及以雙拳
    毆打之傷勢相互符合，益徵證人乙○○上開證言應與事實相
    符，堪以採信。被告雖於本院審理時，僅坦承造成乙○○腹
    部及臉部之傷害，惟觀諸乙○○上開胸部、背部等傷害，均
    為穿刺傷，要非自行碰撞可得，被告此部分辯解，自難採取
    。
  (二)又告訴人乙○○所受左胸、背及腹部穿刺傷，傷口不一，兩
    側呈斜面，係屬尖銳物穿刺傷口一節，亦有高雄市立聯合醫
    院97年9 月18日高市聯醫病字第0970006295號及98年7 月3
    日高市聯醫病字第0980004303號函各1 份在卷可稽（見偵二
    卷第17頁、原審訴字卷第21頁），足見乙○○所受之穿刺傷
    係由尖銳器物擊刺而成無訛。被告於警詢時雖辯稱：伊係以
    扣案之挫刀刺傷乙○○云云，然本件扣案之挫刀1 把，經原
    審送往內政部警政署刑事警察局鑑驗有無血跡反應及DNA 型
    別結果：挫刀刀面兩側未檢出血跡反應，亦未檢出DNA-STR
    型別，有刑事警察局98年9 月16日刑醫字第0980118347號函
    1 份附卷可稽（見原審訴字卷第92頁），而證人乙○○受有
    上開穿刺傷，經送往高雄市立聯合醫院急救，接受穿刺傷縫
    合手術，並自96年8 月2 日至同年月9 日止住院觀察接受治
    療，而其左腹、左胸及左後背所受創傷，傷口深度分別為1
    公分、2 公分及3 公分等情，亦有上開2 份高雄市立聯合醫
    院之函文暨檢附之病歷資料各1 份可查（見偵二卷第17頁、
    原審訴字卷第21頁、第47頁），顯見其確實受有傷害，且傷
    口深度達1 公分至3 公分不等，何以扣案之挫刀竟未驗出血
    跡反應及證人乙○○之DNA-STR 型別，實有悖於事理；況依
    證人乙○○上開證言，被告係持剪刀實施犯行，衡諸剪刀乃
    屬尖銳器物，刀片兩側呈斜面，且刀刃足以穿刺人體造成傷
    害，乃眾所週知之知識，亦與卷附高雄市立聯合醫院98年7
    月3 日高市聯醫病字第0980004303號函文內所載之傷口情形
    相符，是證人乙○○此部分之證言，亦與常理相符，而堪信
    為真實。凡此種種，均足徵扣案之挫刀1 把並非被告持以擊
    刺證人乙○○之兇器甚明，應以證人乙○○證述之兇器為剪
    刀較為可採，被告辯稱兇器為本件扣案挫刀云云，顯係為掩
    飾其犯行而虛偽杜撰之詞，要無可採。揆諸前揭說明，被告
    確有於上揭時、地，先後持剪刀2 把，以前述方式刺殺證人
    乙○○，並以雙拳毆打證人乙○○臉部之犯行無訛。
  (三)按刑法上殺人罪與傷害罪之區別，乃以加害人有無殺意為斷
    ，是法院應審酌加害人之行為動機、手段、行為人對其行為
    客觀上足以造成死亡之結果，其主觀上確信之程度如何，是
    否預見其發生而不違反其本意，及其他情況證據等綜合判斷
    ，加害人使用之兇器及被害人所受之傷害程度，固不能據為
    認定有無殺意之唯一標準，但加害人使用之兇器、下手情形
    如何，及被害人所受之「傷勢」，於審究犯意方面，仍不失
    為重要參考資料；行為人於行為當時，主觀上是否有殺人之
    故意，除應斟酌其使用之兇器種類、攻擊之部位、行為時之
    態度、表示外，尚應深入觀察行為人與被害人之關係、衝突
    之起因、行為當時所受之刺激、下手力量之輕重，被害人受
    傷之情形及行為人事後之態度等各項因素綜合予以研析，最
    高法院20年台非字第104 號、44年台上字第373 號、78年台
    上字第5216號著有判例可資參照。檢察官起訴意旨雖以告訴
    人所受傷勢，其左胸、背及腹部穿刺傷因屬尖銳物穿刺傷口
    ，可能造成胸腔、肺出血，腹內器官受傷穿孔而危及生命，
    足見被告具有殺人犯意云云，惟查：
  1.告訴人所受上開背部左上方撕裂傷（長1 ×寬0.2 ×深3 平
    方公分）、胸部左上方撕裂傷（長1 ×寬0.2 ×深2 平方公
    分）、腹部左側撕裂傷（長1 ×寬0.2 ×深1 平方公分）等
    3 處穿刺傷、臉部牙齒挫傷及四肢多處頓挫傷等傷害，位於
    人身軀幹之要害者，固有左背、左胸及左腹等3 處穿剌傷，
    惟上開傷害並未造成血胸氣胸或其他內臟之損傷，業經高雄
    市立聯合醫院函復原審明確，此有該院98年7 月3 日高市聯
    醫病字第0980004303號函及所附病歷資料影本在卷可查（原
    審訴字卷第21頁）；而上開穿剌傷所侵害之組織係皮膚及皮
    下組織等節，亦有高雄市立聯合醫院99年1 月21日高市聯醫
    醫務字第0990000335號函在卷可憑（本院卷第55頁）。則以
    被告為成年男性，氣力較大，其持剪刀之利器近身朝告訴人
    身體剌擊，若果有致人於致死之意，豈有僅造成告訴人上開
    皮肉之傷而已？顯然自告訴人所受之傷勢，實難認定被告具
    有殺人之犯意至明。
  2.再告訴人送醫時，其意識狀況清楚，亦有高雄市政府消防局
    99年1 月8 日高市消防指字第0990000002號函附119 案件紀
    錄表及救護紀錄表影本在卷可查（本院卷第37-39 頁），再
    參以證人曾繁旭即第一時間現場處理警員到證證稱：伊見到
    告訴人身上有一點血跡，不是很多等語（本院卷第100 頁）
    ，可見告訴人受傷後，其流血量非多，意識清楚，並未有立
    即性之生命危險甚明。至高雄市立聯合醫院97年9 月18 日
    高市聯醫病字第0970006295號函固謂：「乙○○於96年8 月
    2 日上午11時50分許由119 送來急診處治療，其左胸、背及
    腹部穿刺傷因屬尖銳物穿刺傷口，需小心診療並需住院觀察
    病程進展，否則是有危及生命之可能，例如造成胸腔、肺出
    血，腹內器官受傷穿孔等可能，本院治療方式為臨床檢查、
    X 光、抽血檢查，傷口縫合，住院觀察，傷口每天換藥等，
    住院為自96年8 月2 日至96年8 月9 日止，大約一週，需住
    院」等語，無非係受傷初期狀況未明，基於謹慎之醫療觀點
    ，經由告訴人住院觀察確定其無其他併發症狀之發生，不能
    以此即認定告訴人之傷勢嚴重而推論被告必有殺人之犯意。
  3.至告訴人乙○○雖於本院準備程序時，另指訴被告見警方趕
    至現場時，仍執意朝其背部剌殺1 刀，到場警員曾經見聞等
    語（本院卷第49頁），惟此與其前偵查中證稱：「當時我在
    浴室清洗衣服，而他（即被告）在外面叫我，我出去後他就
    拿剪刀剌我肚子與後背」等語（見偵一卷第4-5 頁），而於
    原審審理時證稱：「警察是在被告還沒剌我背部就抵達了，
    因為門上鎖，警察無法進入，我聽到敲門聲，想爬出去求救
    ，被告又抓住我的腳，然後這時被告才再剌我左後背部等語
    （見原審訴字卷第109 頁），其先後證述就被告剌傷其後背
    之時序已有不符，且證人曾繁旭到庭後則證稱：伊到場時，
    被告及告訴人2 人已經分開坐，並未見被告補剌告訴人1 刀
    等語（本院卷第99），參以被告行動不便，需靠輪椅助行，
    移動應較緩慢，則警方到達時兩人既已分開而坐，顯見其衝
    突應早已停止，則告訴人之指訴稍有誇大之嫌。再告訴人雖
    另於警詢及偵查中指訴被告於行兇時，曾出言「給你死」等
    語（見警卷第5 頁、偵一卷第5 頁），惟其於原審審理時則
    改證稱：被告那時沒說要給我死，是她媽媽說你這樣剌她會
    被抓去關，被告才說「我如果把她殺死，我再自殺」等語（
    見原審訴字卷第112 頁），前後已嫌岐異，且此為被告否認
    ，因無其他證據可資佐證，自難輕易認定。
  4.復被告因行動不便，平日均由告訴人乙○○自願無償至其住
    處照料其及母親之三餐及生活起居，已經乙○○證述在卷（
    偵一卷第4-5 頁），顯見兩人並無仇怨，告訴人更為照護被
    告之親密友人，則被告或因自身殘疾，一時思緒未開，出於
    激動而剌傷告訴人，何以即有致告訴人於死地之動機？即不
    能率指被告具有殺人之犯意，至為明確。
  (四)綜上所述，被告前揭所辯，尚屬飾責之詞，並無足採。從而
    ，本件事證明確，被告傷害之犯行堪以認定，應依法論科。
三、論罪科刑：
  (一)核被告所為，係犯刑法第277 條第1 項之傷害罪。被告以一
    傷害犯意，於同時、地以密接之多次刺殺、毆打被害乙○○
    人之行為，應依接續犯論以一罪。而公訴人所認被告涉犯刑
    法第271 條第2 項、第1 項之殺人未遂罪部分，尚有未合（
    如上所述），惟起訴之基本社會事實同一，法院自得變更起
    訴法條審理之。被告有如事實欄所載受有期徒刑執行完畢之
    事實，有臺灣高等法院被告前案紀錄表1份 在卷可憑，其受
    徒刑執行完畢，5 年以內故意再犯本件有期徒刑以上之罪，
    爰依刑法第47條第1 項規定，加重其刑。
  (二)原審予以論罪科刑，固非無見，惟原審以被告所犯係刑法第
    271 條第2 項、第1 項之殺人未遂罪，容有未當，已如上述
    ，被告上訴意旨否認犯罪，指摘原判決不當，固無理由，惟
    原判決既有上開可議之處，自應由本院撤銷改判。
  (三)爰審酌被告對長期照護其起居之告訴人，未思感恩圖報，僅
    因自身情緒不佳，即持利器傷人，殊無足取，惟念其身負殘
    疾，非無可憫之處，且已給付告訴人賠償金8000元，已經告
    訴人乙○○陳明在卷（本院卷第50頁）及其犯罪動機、目的
    、手段、所生危害、智識程度一切情狀，量處如主文所示之
    刑。
  (四)又被告持以攻擊被害人之剪刀2 把，均未扣案，且經警方在
    被告住處搜索，亦未尋獲，有高雄縣政府警察局鳳山分局98
    年7 月27日高縣鳳警偵字第0980013899號函暨檢附之職務報
    告1 份附卷可參（見原審訴字卷第79至80頁背面），且被告
    住處不只一人居住，其所有權難以判定，復無證據證明該2
    把剪刀均為被告所有，及扣案之挫刀1 把，亦無證據證明與
    本案相關，爰均不予宣告沒收，附此敘明。
據上論斷，應依刑事訴訟法第369 條第1 項前段、第364 條、第
300 條、第299 條第1 項前段，刑法第277 條第1 項、第47條第
1項 ，刑法施行法第1條之1，判決如主文。
本案經檢察官王登榮到庭執行職務。
中    華    民    國    99    年    5     月    11    日
                  刑事第七庭    審判長法  官 莊飛宗
                                      法  官 謝宏宗
                                      法  官 蔡廣昇
以上正本證明與原本無異。
檢察官如不服本判決應於收受本判決後10日內向本院提出上訴書
狀，其未敘述上訴理由者，並得於提起上訴後10日內向本院補提
理由書狀（均須按他造當事人之人數附繕本）「切勿逕送上級法
院」。
被告不得上訴。
中    華    民    國    99    年    5     月    11    日
                                      書記官 曾允志
附錄本件論罪科刑法條：
中華民國刑法第277條第1項
（普通傷害罪）
傷害人之身體或健康者，處 3 年以下有期徒刑、拘役或 1 千元
以下罰金。

司法院資訊處製作；財團法人民間司法改革基金會備份。
